臺灣新竹地方法院刑事判決　99年度易字第83號
公　訴　人　臺灣新竹地方法院檢察署檢察官
被　　　告　吳美玲
　　　　　　林智正
上列被告等因妨害家庭案件，經檢察官提起公訴（98年度偵續字
第115號），本院判決如下：
    主  文
吳美玲、林智正均無罪。
    理  由
一、公訴意旨略以：被告吳美玲係翁德助之妻（2 人業已於民國
    98年8 月14日離婚），為有配偶之人；被告林智正亦明知上
    情，竟與被告吳美玲基於通姦、相姦之犯意，分別於98年1
    月間農曆新年後某日、2 月11日、2 月26日、3 月4 日，在
    新北市○○區○○路3 段359 巷10弄12號4 樓被告林智正住
    處內，發生性行為4 次。嗣因翁德助察覺被告吳美玲行跡可
    疑，於98年3 月4 日下午1 時許，跟蹤並發現被告吳美玲進
    入被告林智正前開住處，迨至同日晚上7 時30分許，被告吳
    美玲與被告林智正相偕自上開住處走出，翁德助上前質問被
    告吳美玲，復為蒐集證據而以錄音機錄下雙方對話之內容，
    始悉上情，因認被告吳美玲、林智正所為係分別涉犯刑法第
    239 條前段通姦罪嫌、第239 條後段相姦罪嫌等等。
二、證據能力之判斷：按被告以外之人於審判外之言詞或書面陳
    述，除法律有規定者外，不得作為證據，刑事訴訟法第159
    條第1 項固有明文；惟被告以外之人於審判外之陳述，雖不
    符同法第159 條之1 至之4 規定，而經當事人於審判程序同
    意作為證據，法院審酌該言詞陳述或書面陳述作成時之情況
    ，認為適當者，亦得為證據。又當事人、代理人或辯護人於
    法院調查證據時，知有第159 條第1 項不得為證據之情形，
    而未於言詞辯論終結前聲明異議者，視為有前項之同意，同
    法第159 條之5 亦定有明文。本件被告吳美玲、林智正於本
    院審判程序中，對於本案相關證人於警詢時之證述暨其他相
    關具傳聞性質之證據資料之證據能力，均表示無意見，且迄
    於言詞辯論終結前亦未聲明異議。本院審酌本案證人之陳述
    及證據資料作成時之情況，核無違法取證或其他瑕疵，認為
    以之作為證據為適當，是依刑事訴訟法第159 條之5 規定，
    前述證人於審判外之陳述及相關證據資料，自均得作為證據
    。
三、按犯罪事實應依證據認定之，無證據不得認定犯罪事實；不
    能證明被告犯罪者，應諭知無罪之判決，刑事訴訟法第154
    條第2 項、第301 條第1 項分別定有明文。次按，事實之認
    定，應憑證據，如未能發現相當證據，或證據不足以證明，
    自不能以推測或擬制之方法，以為裁判基礎；又認定不利於
    被告之事實，須依積極證據，苟積極證據不足為不利於被告
    事實之認定時，即應為有利於被告之認定，更不必有何有利
    之證據，最高法院40年台上字第86號及30年上字第816 號判
    例可資參照。據此，刑事訴訟上證明之資料，無論為直接證
    據或間接證據，均須達於通常一般之人均不致於有所懷疑，
    而得確信為真實之程度，始得據為有罪之認定，若關於被告
    是否犯罪之證明未能達此程度，而有合理性懷疑之存在，致
    使無從形成有罪之確信，根據「罪證有疑、利於被告」之證
    據法則，即不得遽為不利被告之認定，最高法院76年台上字
    第4986號判例意旨可資參照。又按，刑事訴訟法第156 條第
    2 項規定：被告或共犯之自白，不得作為有罪判決之唯一證
    據，仍應調查其他必要之證據，以察其是否與事實相符。其
    立法意旨乃在防範被告或共犯自白之虛擬致與真實不符，故
    對自白在證據上之價值加以限制，明定須藉補強證據以擔保
    其真實性。所謂補強證據，係指除該自白本身之外，其他足
    以證明該自白之犯罪事實確具有相當程度真實性之證據而言
    ，雖所補強者，非以事實之全部為必要，但亦須因補強證據
    之質量，與自白之相互利用，足使犯罪事實獲得確信者，始
    足當之。再按，告訴人之告訴，係以使被告受刑事訴追為目
    的，是其陳述是否與事實相符，仍應調查其他證據以資審認
    ，最高法院52年台上字第1300號亦著有判例可資參照。亦即
    ，告訴人指訴被告犯罪，必須有相當之補強證據加以佐證，
    方可作為被告不利之認定，要屬當然。末按，刑事訴訟法第
    161 條已於91年2 月8 日修正公布，其第1 項規定：檢察官
    就被告犯罪事實，應負舉證責任，並指出證明之方法。因此
    ，檢察官對於起訴之犯罪事實，應負提出證據及說服之實質
    舉證責任。倘其所提出之證據，不足為被告有罪之積極證明
    ，或其指出證明之方法，無從說服法院以形成被告有罪之心
    證，基於無罪推定之原則，自應為被告無罪判決之諭知（最
    高法院92年台上字第128 號判例參照）。
四、公訴人認被告吳美玲、林智正分別涉有刑法第239 條前段通
    姦罪嫌、第239 條後段相姦罪嫌，無非係以被告吳美玲、林
    智正之供述、證人翁德助於警詢時之證述、被告吳美玲於98
    年3 月4 日書立之手稿1 份、被告吳美玲傳送之簡訊內容翻
    拍照片8 張、被告吳美玲使用之行動電話通話明細帳單、簡
    訊通信費通話明細各1 份為據。訊據被告吳美玲、林智正堅
    決否認有何通姦、相姦之犯行，被告吳美玲辯稱略以：我於
    98年3 月4 日雖向翁德助告以曾與林智正通姦，但實際上並
    未有何通姦之行為，僅係藉由捏造上開不實之內容，促使達
    成翁德助同意離婚之目的，且與林智正見面係商討保險相關
    事宜；被告林智正辯稱略以：我係基於欲將事情始末說明清
    楚避免翁德助誤會，始向翁德助告以曾與吳美玲有擁抱、接
    吻、撫摸等行為，然我與吳美玲見面僅係商討保險相關事宜
    ，並未有何相姦之行為等語。
五、經查：
（一）被告吳美玲於98年3 月4 日向證人翁德助告以：「（問：
      妳上個禮拜四有沒有跟他做愛？妳把門關起來，我們關起
      來講，上個禮拜四有沒有跟他做愛？）有」、「（問：有
      沒有？）有」、「（問：在這邊對不對？）對」、「（問
      ：那妳有沒有跟他做愛？）有」、「（問：妳跟林智正做
      愛做幾次，有沒有做過愛？）有做過」、「（問：大聲一
      點？）我不知道我做幾次，但是有做過」等語，業據證人
      翁德助於警詢時證述明確（見98年度他字第794 號卷第19
      頁），且為被告吳美玲所不爭執（見本院卷第65頁背面）
      ，並有本院99年6 月28日勘驗筆錄1 份在卷足憑（見本院
      卷第28頁至第35頁），惟稽之被告吳美玲於同日亦向證人
      翁德助陳稱：「（問：禮拜二有沒有跟他做？上禮拜二沒
      有跟他做？）上禮拜二沒有啊」、「（問：還有一次，妳
      在他，妳在車上有沒有跟他玩過車震？妳有在車上跟他做
      過愛嗎？）不曾」、「（問：有沒有做過？）不曾做過」
      、「（問：不曾嗎？）不曾」、「（問：楷淣生病那天，
      他有沒有？）我絕對不曾」、「（問：妳確定沒有？）我
      確定」等語，有本院99年6 月28日勘驗筆錄1 份附卷可參
      （見本院卷第28頁至第35頁），是被告吳美玲上開所述內
      容反覆不一，則其供詞之可信度自非無疑，且被告吳美玲
      自警詢時起即堅決否認有何通姦之犯行，並供稱僅係藉由
      捏造曾與被告林智正通姦之不實內容，促使達成證人翁德
      助同意離婚之目的等語（見本院卷第21頁），益見被告吳
      美玲上開審判外之自白是否與事實相符即有可疑，仍應調
      查其他必要之證據，以察其是否與事實相符，果無其他證
      據補強證明被告吳美玲確與被告林智正發生性關係，亦不
      能單以被告吳美玲曾供承前開內容，即認其與被告林智正
      有公訴意旨所指之通姦、相姦犯行。
（二）被告林智正固於本院審理時供稱：我曾向翁德助陳稱與吳
      美玲有擁抱、接吻、撫摸之行為等語（見本院卷第23頁背
      面至第24頁），惟細繹被告林智正該次與證人翁德助對話
      時一再陳明：「（問：你沒有跟她做？）對」、「（問：
      你沒跟她做愛？）對」、「（問：那我證據拿出來有咧，
      我說如果我證據拿出來有，你要做什麼承認，你要怎麼做
      嗎？）重點你要我承認說有，怎麼承認，就沒有我要怎麼
      承認」、「（對啦，那你敢不敢承認嗎？）就真的沒有，
      你要叫我怎麼承認」、「（問：你們沒有做愛？）沒有」
      等語，有本院99年6 月28日勘驗筆錄1 份在卷足憑（見本
      院卷第28頁、第36頁至第40頁），且被告林智正自警詢時
      起即堅決否認有何相姦之犯行，並供稱係基於欲將事情始
      末說明清楚避免證人翁德助誤會，始向證人翁德助告以曾
      與被告吳美玲有擁抱、接吻、撫摸之行為等語（見本院卷
      第67頁背面），而刑法第239 條之相姦罪，其構成要件行
      為為相姦行為，乃指相姦人與有配偶之人合意而為婚姻關
      係外之姦淫行為，又所謂姦淫行為，則須達男女性交之程
      度始足當之，是欲認定被告吳美玲、林智正有為通姦、相
      姦行為，必須證明有婚姻關係外之性行為發生，依被告林
      智正前揭所述，至多僅能證明其與被告吳美玲間曾有擁抱
      、接吻、撫摸之行為，是以被告吳美玲、林智正間究有無
      發生性交行為之事實，自難徒憑被告林智正上開供述之內
      容，即遽以推斷或臆測其等間必有性交之情，而援為被告
      吳美玲、林智正有罪之證據。
（三）證人翁德助於警詢時證稱：我於98年1 月間即開始跟蹤吳
      美玲，觀察到每次吳美玲至林智正住處均會逗留5 小時，
      但我為讓小孩有健全之家庭，僅以暗示之方式曉諭吳美玲
      ，嗣於98年3 月4 日下午1 時許，吳美玲再至林智正住處
      ，於同日晚上7 時30分許，由林智正陪同吳美玲下樓後，
      我便衝上前抓住吳美玲等語（見98年度偵續字第115 號卷
      第78頁至第79頁、第88頁至第89頁），是證人翁德助上開
      證述內容，至多僅能證明被告吳美玲有頻繁進出被告林智
      正住處，且每次逗留時間非短之情，然被告吳美玲頻繁進
      出被告林智正住處之目的為何、實際上有無單獨同處一室
      、在被告林智正住處究為何事，均乏具體事證可佐，況男
      女共處一室之原因甚多，非僅有從事性行為之單一可能性
      ，自難據此逕行論定被告二人確有發生姦淫行為之事實。
      參以證人翁德助於本院審理時結證稱：起訴書所指四次通
      姦、相姦之時間，均係被告吳美玲於98年3 月4 日告知我
      的，斯時我均係在林智正住處樓下，而吳美玲之車輛亦停
      放在該處附近，我並撥打電話聯繫吳美玲，吳美玲卻未據
      實以告其行蹤，甚有見吳美玲、林智正一起下樓並摟腰之
      行為，除此之外，我就未目睹其他的事情等語（見本院卷
      第60頁背面至第61頁），可知證人翁德助前揭證述內容，
      顯係依所見被告吳美玲有至被告林智正住處且未據實以告
      行蹤及被告吳美玲對之供承與被告林智正通姦等節，進而
      推認被告吳美玲與林智正通姦、相姦犯行之經過情形，實
      則其並未親自見聞被告二人通姦、相姦犯罪構成要件事實
      之經過，此外，證人翁德助復未提出其他證據資為佐證，
      猶難逕以證人翁德助依其主觀判斷推論上情，遽為被告二
      人不利之認定。
（四）至被告吳美玲曾書立手稿暨傳送簡訊予證人翁德助，內容
      為：「德助：我知道我現在做什麼說什麼都沒用，我真的
      做錯了，對不起，我知道你不會原諒我，我也不敢要你原
      諒我，但我真的要說對不起，我錯了，我不是個好老婆，
      更不是個好媽媽，我只能這樣做，請你原諒我」、「我知
      道你不會原諒我，我也不敢也沒資格要求你原諒我」等情
      ，有手稿1 份及傳送之簡訊內容翻拍照片1 張在卷可憑（
      見98年度他字第794 號卷第22頁、98年度偵續字第115 號
      卷第145 頁），惟依上開內容觀之，並無隻字提及被告吳
      美玲與被告林智正有何性行為之事，況無論被告吳美玲係
      基於何種考量向證人翁德助自承「我錯了」、「對不起」
      、「我不是個好老婆」、「原諒我」等語，其所承上開內
      容之意涵是否即指與被告林智正有通姦之事實，容有未明
      ，而可能符合之情狀、事由亦所在多有，殊難逕認被告二
      人確有妨害家庭之犯行。
（五）按刑法第239 條通姦、相姦罪之構成要件，乃是行為人間
      有發生性器官接合之姦淫行為始克當之。姦淫當場被查獲
      之情況，依社會生活經驗顯示，固不多見，因之法院判斷
      行為人有無通（相）姦犯行，雖亦不以姦淫時被查獲為限
      ，然須有證據證明行為人確有姦淫之事實為必要，被告吳
      美玲自97年10月20日起至98年3 月4 日止與被告林智正有
      頻繁之通聯乙情，業據證人翁德助於警詢時證述明確（見
      98年度偵續字第115 號卷第141 頁至第142 頁），並有被
      告吳美玲傳送之簡訊內容翻拍照片7 張及行動電話通話明
      細帳單、簡訊通信費通話明細各1 份在卷可按（見98年度
      偵續字第115 號卷第94頁至第137 頁、第143 頁至第144
      頁、第146 頁至第147 頁），惟此部份充其量僅能證明被
      告二人交情甚篤、往來甚密，且不知避嫌而有頻繁之通聯
      ，易啟人疑竇，然尚無從據此推論被告二人必有姦情，而
      遽採為不利被告二人之認定。
（六）證人翁德助於本院審理時證稱：「（問：在98年3 月4 日
      當天，吳美玲是否有提到要離婚？）提離婚是在10幾年前
      、約是在88、89年間夫妻在吵架的時候講的」、「（問：
      除了你上開提到88、89年間，吳美玲提到要離婚外，吳美
      玲是否還有提說要離婚？）就是吳美玲離家，約是在97年
      12月份的時候，也就是吳美玲突然說要離婚，所以我才開
      始跟蹤」、「（問：當時你的反應？）我記得當天吳美玲
      跟我催了7 、8 次說要離婚，我在氣頭上我就跟吳美玲說
      去找證人來，我冷靜下來後覺得怎麼會這樣子，我就沒有
      簽字離婚」、「（問：97年12月起，吳美玲是否有跟你提
      過要離婚的事情？）是的，是她12月離家後跟我提的」、
      「（問：剛才你說你冷靜下來拒絕簽字離婚，吳美玲是否
      還有跟你提說要離婚？）有的」、「（問：吳美玲怎麼跟
      你說？）吳美玲就說我現在證人找到了，你又不簽」、「
      （問：你怎麼回答？）我說我想一想還是不要這麼快簽好
      了，當時我還有問過吳美玲要不要回來住這樣子」等語（
      見本院卷第59頁至第60頁），足見被告吳美玲於97年12月
      間起確有多次向證人翁德助表達離婚之意，惟遭證人翁德
      助所拒之事實。參以被告吳美玲於98年3 月4 日與證人翁
      德助對話時確有談及離婚事宜，亦據被告吳美玲供承在卷
      （見本院卷第65頁背面至第66頁），商談內容為：「（被
      告吳美玲問：那你可以高興了，你可以給我一個正確答案
      嗎？）妳怎麼正確答案？妳折磨我的三個月，你要三秒鐘
      我怎麼回答這個問題」等語，有本院99年6 月28日勘驗筆
      錄1 份在卷可稽（見本院卷第28頁、第32頁），衡以被告
      吳美玲自警詢時起即堅決否認有何通姦之犯行，且早於警
      詢時即已供稱：我於98年3 月4 日雖向翁德助告以曾與林
      智正通姦，但實際上並未有何通姦之行為，僅係藉由捏造
      上開不實內容，促使達成翁德助同意離婚之目的等語，是
      被告吳美玲所辯尚非全然無據。
六、綜上所述，公訴意旨所舉事證，均未達於通常一般人均不致
    有所懷疑，而得確信其為真實之程度，本院自無從就被告吳
    美玲被訴通姦、被告林智正被訴相姦之事實形成有罪之確信
    。從而，基於「罪證有疑、利於被告」之證據法則，確保國
    家刑罰權之正確行使之目的下，自難率對被告二人以此罪名
    相繩。此外，本院復查無其他積極證據足資證明或補強被告
    二人分別有公訴意旨所指之通姦、相姦犯行，應認為被告二
    人之犯罪尚屬不能證明，爰依法為被告吳美玲、林智正無罪
    判決之諭知。
據上論斷，應依刑事訴訟法第301 條第1 項，判決如主文。
本案經檢察官陳建文到庭執行職務。
中    華    民    國  100     年    10    月    31    日
                  刑事第六庭  法  官  王子謙
以上正本證明與原本無異。
如不服本判決應於收受本判決後10日內向本院提出上訴書狀，上
訴書狀應敘述具體理由。上訴書狀未敘述上訴理由者，應於上訴
期間屆滿後20日內補提理由書狀於本院( 均須按他造當事人之人
數附繕本 )「切勿逕送上級法院」。
中    華    民    國   100    年    10    月    31    日
                              書記官  陳弘明